臺灣臺中地方法院刑事判決　　　　　　　96年度易字第2687號
公　訴　人　臺灣臺中地方法院檢察署檢察官
被　　　告　甲○○
選任辯護人　張富慶律師
　　　　　　韓銘峰律師
上列被告因重利案件，經檢察官提起公訴（96年度偵字第3722號
），於本院準備程序進行中，被告就被訴事實為有罪之陳述，經
合議庭裁定改以簡式審判程序審理，判決如下：
    主    文
甲○○乘他人急迫貸以金錢，而取得與原本顯不相當之重利，處
拘役伍拾玖日，如易科罰金，以銀元參佰元即新臺幣玖佰元折算
壹日。減為拘役貳拾玖日，如易科罰金，以銀元參佰元即新臺幣
玖佰元折算壹日。
    事    實
一、甲○○係「日立當舖」（設於臺中市○區○○路一七九五號
    ）之負責人，基於乘他人急迫貸以金錢，而取得與原本顯不
    相當重利之犯意，於民國九十五年二月七日，乘乙○○及丙○○二人因急需週轉用錢之際，在上址日立當舖內，貸與乙○○及丙○○二人共新臺幣（下同）十萬元，乙○○（起訴
    書誤載為丙○○）並提供其所有之車牌號碼○五六二－ＬＱ
    自用小客車作為擔保，惟因乙○○、丙○○二人仍需用車，
    上開車輛乃由乙○○、丙○○二人繼續使用（即以「原車使
    用」之方式），僅交付該車行車執照作為擔保，該車實際上
    並未質押交付予甲○○，甲○○明知此情不符合質當行為，
    並不適用當舖業法之規定，竟仍約定以每借款十萬元，以每
    三十日（即一個月）為一期，每期收取一萬五千元之利息（
    相當於週年利率百分之一百八十）之方式收取利息，並於借
    款時，先行預扣第一期之利息一萬五千元後始交付八萬五千
    元於乙○○及丙○○二人，嗣於九十五年三月及四月間向乙○○及丙○○收取十萬元之本金及利息，以此方式變相向乙○○、丙○○二人收取與原本顯不相當之重利。嗣因乙○○
    無力償還，乃於九十五年十一月二日向臺中市警察局第三分
    局檢舉始查獲上情。
二、案經臺中市警察局移送臺灣臺中地方法院檢察署檢察官偵查
    起訴。
    理    由
壹、程序方面：
一、按除被告所犯為死刑、無期徒刑、最輕本刑為三年以上有期
    徒刑之罪或高等法院管轄第一審案件者外，於法院行準備程
    序進行中，被告先就被訴事實為有罪之陳述時，審判長得告
    知被告簡式審判程序之旨，並聽取當事人、代理人、辯護人
    及輔佐人之意見後，裁定進行簡式審判程序；且受命法官行
    準備程序，與法院或審判長有同一之權限；又簡式審判程序
    之證據調查，不受刑事訴訟法第一百五十九條第一項、第一
    百六十一條之二、第一百六十一條之三、第一百六十三條之
    一及第一百六十四條至第一百七十條規定之限制，刑事訴訟
    法第二百七十三條之一第一項、第二百七十九條第二項前段
    、第二百七十三條之二分別定有明文。
二、查本件被告甲○○所犯為死刑、無期徒刑、最輕本刑為三年
    以上有期徒刑以外之罪，且非高等法院管轄第一審之案件，
    經本院合議庭裁定由受命法官行準備程序時，被告就被訴事
    實為有罪之陳述後，復經本院合議庭裁定由受命法官獨任行
    簡式審判程序，是其證據之調查，自不受刑事訴訟法第一百
    五十九條第一項、第一百六十一條之二、第一百六十一條之
    三、第一百六十三條之一及第一百六十四條至第一百七十條
    規定之限制，合先敘明。
貳、實體方面：
一、被告甲○○對於前開事實坦承不諱，核與證人乙○○、丙○○於警詢及偵查中之供述情節相符，並有證人丙○○提出日
    立當鋪作為還款紀錄用之名片乙紙可資佐憑，事證明確，被
    告重利犯行堪以認定。
二、被告行為後，刑法業於民國九十四年一月七日修正，於同年
    二月二日公布，於九十五年七月一日施行。按行為後法律有
    變更者，適用行為時之法律，但行為後之法律有利於行為人
    者，適用最有利於行為人之法律，修正後即現行刑法第二條
    第一項訂有明文。又按比較新舊法，應就罪刑有關之共犯、
    未遂犯、想像競合犯、牽連犯、連續犯、結合犯，以及累犯
    加重、自首減輕暨其他法定加減原因（如身分加減）與加減
    例等一切情形，綜其全部罪刑之結果而為比較，此有最高法
    院九十五年五月二十三日第八次刑庭會議決議第一、（四）
    則可資參照：
１、刑法第三百四十四條之重利罪，其罰金刑之法定刑原為得科
    或併科銀元一千元以下罰金，因罰金罰鍰提高標準條例第一
    項前段規定，提高為十倍，為得科銀元一萬元以下罰金。而
    依修正後刑法施行法第一條之一規定：「（第一項）中華民
    國九十四年一月七日刑法修正施行後，刑法分則編所定罰金
    之貨幣單位為新臺幣。（第二項）九十四年一月七日刑法修
    正時，刑法分則編未修正之條文定有罰金者，自九十四年一
    月七日刑法修正施行後，就其所定數額提高為三十倍。但七
    十二年六月二十六日至九十四年一月七日新增或修正之條文
    ，就其所定數額提高為三倍」，及刑法第三十三條第五款修
    正為：「主刑之種類如下：五、罰金：新臺幣一千元以上，
    以百元計算之」等規定觀之，依修正後之法律，刑法第三百
    四十四條之重利罪所得科處之罰金刑最高額為新臺幣三萬元
    、最低額為新臺幣一千元，然依被告行為時即修正前刑法第
    三十三條第五款規定之罰金最低額為銀元一元，並提高十倍
    計算，前開罰金刑，最高額為銀元一萬元，最低額為銀元十
    元，若乘以三倍而換算為新臺幣，最高額雖與新法同為新臺
    幣三萬元，然最低額僅為新臺幣三十元。因此，比較上述修
    正前、後之刑罰法律，自以被告行為時即修正前關於科處罰
    金刑之法律較有利於被告。
２、又被告行為後新法業已刪除連續犯之規定，此刪除雖非犯罪
    構成要件之變更，但顯已影響行為人刑罰之法律效果，自屬
    法律有變更，依新法第二條第一項規定，比較新、舊法結果
    ，仍應適用較有利於被告之行為時法律即舊法論以連續犯（
    最高法院九十五年第八次刑事庭會議決議參照）。
３、綜合上述各條文修正前、後之比較，揆諸前揭最高法院決議
    及修正後刑法第二條第一項規定之「從舊從輕」原則，被告
    自應適用其行為時之法律，即修正前刑法之相關規定及修正
    刪除前罰金罰鍰提高標準條例第二條規定，予以論處。
三、核被告所為，係犯刑法第三百四十四條之重利罪。爰審酌被
    告正值壯年，不思循正軌獲取財富，竟藉以貸放重利獲利之
    心態可議，惟念其犯罪後坦承犯行，態度尚佳，及公訴人請
    求量處拘役五十九日之意旨，並兼衡其犯罪所得等一切情狀
    ，量處拘役五十九日，並依修正前刑法第四十一條第一項前
    段，修正刪除前罰金罰鍰提高標準條例第二條諭知易科罰金
    之折算標準。又本件被告犯罪之時間，係在九十六年四月二
    十四日以前，所犯符合中華民國九十六年罪犯減刑條例所定
    之減刑條件，應依該減刑條例第二條第一項第三款之規定，
    減其宣告刑二分之一，故減為拘役二十九日，並依該條例第
    九條之規定，諭知易科罰金之折算標準。
據上論斷，應依刑事訴訟法第二百七十三條之一第一項、第二百
九十九條第一項前段，刑法第二條第一項前段、第三百四十四條
、第四十一條第一項前段（修正前），罰金罰鍰提高標準條例第
一條前段、第二條（修正前），現行法規所定貨幣單位折算新臺
幣條例第二條，中華民國九十六年罪犯減刑條例第二條第一項第
三款、第七條、第九條，判決如主文。
中　　華　　民　　國　　96　　年　　8 　　月　　20　　日
                  刑事第十一庭  法　官　林慶郎
以上正本證明與原本無異
如不服本判決，應於收受本判決後十日內向本院提出上訴書狀，
其未敘述上訴理由者，並得於提起上訴後十日內向本院補提理由
書狀（均須按他造當事人之人數附繕本）
                                書記官　巫偉凱
中　　華　　民　　國　　96　　年　　8 　　月　　20　　日
附錄論罪科刑法條：
中華民國刑法第344條
乘他人急迫、輕率或無經驗貸以金錢或其他物品，而取得與原本
顯不相當之重利者，處1年以下有期徒刑、拘役或科或併科1,000
元以下罰金。
